【裁判字號】    96,上更(一),65
【裁判日期】    970318
【裁判案由】    損害賠償
【裁判全文】
臺灣高等法院民事判決                96年度上更(一)字第65號
上  訴  人  丙○○
訴訟代理人  莊乾城律師
被上訴人    乙○○
訴訟代理人  賴玉梅律師
            周福珊律師
            王嘉斌律師
上列當事人間因侵權行為損害賠償事件，上訴人對於中華民國
93年6月30日臺灣板橋地方法院92年度訴字第1843號第一審判決
提起上訴，被上訴人為訴之追加，經最高法院第1次發回更審，
本院於97年3月4日言詞辯論終結，判決如下：
    主  文
上訴駁回。
第二審及發回前第三審訴訟費用由上訴人負擔。
    事實及理由
甲、程序方面：
一、按於第二審為訴之變更、追加或提起反訴，非經他造同意，
    不得為之。但民事訴訟法第255條第1項第2款至第6款情形，
    不在此限，同法第446條第1項定有明文。被上訴人於原審依
    民法第184條第1項前段、第185條第1項、第213條第1項、第
    215條之規定為本件之請求，於本院追加依民法第242條、第
    113條之規定，代位岑耀國之回復原狀請求權，請求上訴人
    塗銷抵押權設定登記（本院前審卷(一)第47頁），核屬民事訴
    訟法第255條第1項第2款「請求之基礎事實同一」，揆諸上
    開說明，應予准許。
二、被上訴人於原審為訴之客觀預備合併，原審為被上訴人先位
    聲明勝訴之判決，固毋庸就其備位聲明為審理，惟上訴人提
    起上訴，被上訴人在原審備位聲明亦生移審之效力，苟本院
    認原審判決如被上訴人先位聲明不當，仍應就被上訴人備位
    聲明為審理。
乙、實體方面：
一、本件被上訴人主張：伊於民國92年2月間與訴外人張新明約
    定，將如附表所示不動產（下稱系爭不動產）售予張新明經
    營之公司，約定由張新明代伊償還積欠銀行及訴外人鄭月娥
    之貸款新台幣（下同）53萬元及30萬元，並負擔土地增值稅
    ，另於辦理所有權移轉登記前，以匯入伊於萬泰商業銀行股
    份有限公司（下稱萬泰銀行）帳戶之方式付清300萬元。伊
    於簽訂買賣契約前，將系爭不動產所有權狀、印鑑證明、印
    鑑等交付予張新明辦理移轉登記手續，詎張新明未依約代償
    欠款及付款，亦未得伊同意及授權，竟於92年2月18日擅自
    將系爭不動產移轉登記與第一審共同被告岑耀國，岑耀國復
    於92年2月25日、同年3月27日將系爭不動產分別設定本金最
    高限額200萬元及50萬元之抵押權予上訴人，再於92年4月27
    日將系爭不動產移轉登記與第一審共同被告王建昌。張新明
    與岑耀國、上訴人、王建昌意圖詐取伊所有系爭不動產，已
    構成共同侵權行為，應負回復原狀責任，如認不能回復或回
    復原狀顯有重大困難，應以金錢賠償伊損害等情。爰依民法
    第184條第1項前段、第185條第1項、第213條第1項、第215
    條之規定，並追加依同法第242條、第113條規定，先位聲明
    求為判命(一)王建昌將如附表所示不動產，於92年3月28日以
    臺北縣板橋地政事務所92年板登字第186310號收件，於92年
    4月7日所為，以買賣為發生原因之所有權移轉登記予以塗銷
    ；(二)上訴人將如附表所示不動產，於92年2月24日以臺北縣
    板橋地政事務所92年板登字第102150號收件，於92年2月25
    日所為之本金最高限額200萬元、第1順位抵押權、於92年3
    月26日以臺北縣板橋地政事務所92板登字第164490號收件，
    於92年3月27日所為之本金最高限額50萬元第2順位抵押權（
    下稱系爭2筆抵押權）予以塗銷；(三)岑耀國於如第1項所示之
    所有權移轉登記塗銷後，將如附表所示不動產，於92年1月
    15日以臺北縣板橋地政事務所92年板登字第086940號收件，
    於92年2月18日所為以買賣為原因之所有權移轉登記予以塗
    銷之判決。備位聲明求為命岑耀國、上訴人、王建昌連帶給
    付被上訴人300萬元，及自92年2月18日加計法定遲延利息之
    判決（原審就先位聲明所命王建昌、岑耀國塗銷各該所有權
    移轉登記部分，未據王建昌及岑耀國提起上訴，已告確定）
    。答辯聲明：上訴駁回。
二、上訴人則以：岑耀國以其名下所有系爭不動產設定抵押權向
    伊借款150萬元，約定由伊代償系爭不動產前設定予萬泰銀
    行、鄭月娥第1、2順位抵押權之抵押借款，月息3%，期限3
    個月，並預先扣除利息。伊於借貸前曾往系爭不動產所在拍
    照及評估其價值，自帳戶提領91萬元及友人徐嘉煌出資45萬
    5000元，計136萬5000元交付岑耀國，岑耀國並簽發本票1紙
    交予伊後，由甲○○以該款項代償萬泰銀行、鄭月娥之抵押
    借款。嗣岑耀國再向伊借貸30萬元，伊同意仍依月息3%，預
    扣3個月利息方式為之，由友人李煥彩及其媳婦陳亞萱出資
    20萬元、孫陳星安出資7萬3000元，計27萬3000元交付岑耀
    國，岑耀國亦簽發本票1紙交予伊。伊與岑耀國間確有借貸
    關係，故有系爭2筆抵押權之設定，而向伊借款並設定抵押
    之岑耀國，與被上訴人將系爭不動產移轉登記予岑耀國，係
    屬同一人，伊自無侵權行為可言。況伊信賴土地之登記，自
    屬善意取得系爭2筆抵押權等語，資為抗辯。上訴聲明：
    (一)原判決不利於上訴人之部分廢棄。(二)上廢棄部分，被上訴
    人在第一審之訴及在本院追加之訴均駁回。
三、兩造不爭執事項：
  (一)系爭不動產原係被上訴人所有。
  (二)系爭不動產於92年2月18日以買賣為原因，以92年板登字第0
    86940號移轉登記予岑耀國；復於92年4月7日以買賣為原因，
    以92年度板登字第186310號移轉登記予王建昌。
  (三)系爭不動產於92年2月24日以92年板登字第102150號設定本
    金最高限額200萬元之抵押權及於92年3月26日以92年板登字
    第164490號設定本金最高限額50萬元之抵押權予上訴人。
四、本件上訴人主張伊與岑耀國並不相識，且其出售系爭不動產
    之對象為訴外人張新明經營之公司，而非岑耀國，此觀之岑
    耀國自84年8月7日出境後，僅於91年10月7日入境，隨即於
    同年月8日出境，迄未再入境之事實可知，是設定抵押權登
    記申請時之92年2月、3月間，岑耀國均未在國內，該抵押權
    登記申請者非岑耀國本人，而係不詳姓名者冒岑耀國名義申
    請，上訴人取得系爭2筆抵押權係源於冒名者所為，非基於
    與被冒名者即岑耀國間之真正意思合致所為，不受登記絕對
    效力之保護，其抵押權應予塗銷云云。是本件兩造主要爭執
    者，厥為岑耀國將系爭不動產設定2次抵押權予上訴人，是
    否有效。查：
  (一)岑耀國於91年10月7日入境，翌日即出境，迄未再入境之事
    實，業據原審調閱岑耀國之入出境紀錄查明屬實，有入出境
    紀錄查詢結果表一紙在卷可稽（見原審卷第143頁），而經
    本院前審向內政部警政署入出境管理局函詢，該局以94年1
    月26日境信品字第09410488780號函覆：「查無岑耀國雙重
    國籍及管制資料」等語（本院前審卷(一)第191頁），岑耀國
    於91年10月8日出境後既未再入境，衡諸常情，岑耀國殊無
    可能於系爭二筆抵押權設定登記申請時之92年2月24日及同
    年3月26日親自並代理上訴人向板橋地政事務所送件辦理，
    此並為上訴人所自承（見本院前審卷(一)第56頁）。復查卷內
    並無岑耀國有以持有外國護照或有何違反國安法入出境之證
    據資料，自應認岑耀國於系爭二筆抵押權設定登記申請時之
    92年2月24日及同年3月26日並未入境。上訴人雖以岑耀國於
    辦理系爭不動產之移轉及設定抵押權登記時，均業經板橋地
    政事務所審查核對身分，謂係真正之岑耀國親自並代理上訴
    人向該所申請辦理系爭二筆抵押權設定登記云云。惟查岑耀
    國於辦理系爭二筆抵押權設定登記時既未入境，而冒用他人
    身分證件辦理財產移轉者時有所聞，是板橋地政事務所之審
    查是否確實，即非無疑，自難僅以該所於申請書上蓋有「
    當事人代理人身分證校對訖」章及初審欄載明「義務人親自
    到場，核對身分無誤」（見前審卷(一)第94、107、108頁），
    即遽認確為真正之岑耀國親自到場辦理。此外，上訴人又未
    能就岑耀國持有外國護照或有何違反國安法入出境之變態事
    實提出任何證據，依前揭說明，自難以板橋地政事務所審查
    核對身分，即遽謂係真正之岑耀國親自並代理上訴人向該所
    申請辦理系爭二筆抵押權設定登記。
  (二)本件被上訴人所有之系爭不動產所有權移轉登記予岑耀國、
    原萬泰銀行及鄭月娥抵押權登記塗銷、岑耀國設定200萬元
    及50萬元之本金最高限額抵押權予上訴人、岑耀國將所有權
    移轉登記予王建昌之多項移轉、設定、塗銷登記，岑耀國從
    未曾提出其印鑑證明及印鑑章，委由他人前往地政事務所辦
    理，概皆由該自稱岑耀國之人持岑耀國之身分證親自至臺北
    縣板橋地政事務所辦理，業經原審向板橋地政事務所調閱系
    爭不動產申請登記資料查明屬實，且有該所92年9月23日北
    縣板地登字第0920021259號函暨登記申請書影本一宗在卷可
    按（見原審卷第50頁，登記申請書影本一宗另放），然查岑
    耀國既於91年10月7日入境一日，隨即於翌日即同年月8日出
    境，迄未入境，當無可能於92年1月15日、2月24日、92年2
    月25日、92年3月23日、92年3月28日分別前往臺北縣板橋地
    政事務所辦理前開所有權移轉、抵押權設定及塗銷登記，足
    證該前往地政事務所之自稱岑耀國之人，並非岑耀國本人，
    而係由不詳姓名之人冒岑耀國之名義前往辦理各項登記，應
    堪認定。
  (三)系爭不動產所有權登記於岑耀國名下期間，固曾分別設定本
    金最高限額200萬元及50萬元之抵押權予上訴人，然上開抵
    押權設定登記當時，真正之岑耀國並未入境而不在國內，上
    開抵押權設定登記係他人冒用岑耀國名義為之，已如前述，
    則真正之岑耀國自無可能與上訴人間有設定抵押權之意思表
    示合致，亦即與上訴人設定系爭二筆抵押權者，並非真正之
    岑耀國，則上訴人取得系爭二筆抵押權，係非基於與真正之
    岑耀國間真正意思表示合致所為之行為，則該抵押權設定行
    為自非有效至明。上訴人雖辯以被上訴人將系爭房地之所有
    權移轉登記予岑耀國，與設定二次抵押予上訴人之岑耀國係
    屬同一人，該二次抵押權設定自屬有效云云。惟查：被上訴
    人將系爭房地之所有權移轉登記予岑耀國，與設定二次抵押
    權予上訴人之岑耀國固係屬同一人，惟依前所述，該人並非
    係真正之岑耀國，即非真正之登記名義人，上訴人與真正之
    登記名義人岑耀國自無意思合致可言，是其此之抗辯，並無
    可採。
  (四)按不動產物權之善意取得，係指因善意信賴不動產登記，依
    有效之法律行為而取得不動產物權者而言。茲查上訴人之取
    得系爭抵押權，係源於冒名者所為，非基於其與被冒名者本
    人間之真正意思合致所為之有效行為，自不生土地法第43條
    條所定其所為抵押權之登記有絕對效力，應受保護之問題（
    最高法院87年度台上字第353號判決意旨參照）。本件上訴
    人雖抗辯其信賴岑耀國為所有權人之土地登記，依土地法第
    43條之規定，土地登記有絕對效力，其信賴應受保護，應已
    善意取得系爭房地之抵押權，且其確係善意，並據證人甲○
    ○（原審誤書為李致敬，下均稱甲○○）、鄭月娥到庭證述
    綦詳云云。惟查：上訴人取得系爭二次抵押權，並非係基於
    與真正之岑耀國間真正意思表示合致所為之行為，而係基於
    冒名者所為，依前揭說明，自不生土地法第43條所定其所為
    抵押權之登記有絕對效力，應受保護之問題。再查依證人甲
    ○○固證稱於上訴人於借款予岑耀國前，伊有核對岑耀國身
    分證件及系爭不動產權狀，且與上訴人同至系爭不動產處勘
    估系爭不動產之價值云云。然上訴人提出之系爭不動產相片
    與於本院提出者已有不符，再經本院現場勘驗，二者並非同
    一，有相片可考（見原審卷被證12、本院卷第37、38、40至
    46 、69至75頁），是上訴人抗辯其曾至系爭不動產勘查，
    是否屬實，即非無疑。又證人甲○○證稱第一次岑耀國借款
    150 萬元，係於扣除清償原抵押債權人鄭月娥30萬元及萬泰
    銀行債務取得清償證明後在銀行內交付岑耀國等語（見原審
    卷第207至208頁），核與一般抵押貸款者係於設定抵押權登
    記後始交付借款者不符，且上訴人於原審提出其提領金額之
    存摺記載，其中43萬元係92年2月26日提領，然依卷附萬泰
    銀行對帳單（見原審卷第58頁）與黃月娥出具之債務清償證
    明書（見原審卷第169頁），其上所載時間均為92年2月25日
    ，則證人甲○○於原審證稱交付金錢時間應為92年2月25日
    ，與上訴人提出之存摺內容有異，則證人甲○○所述與事實
    是否相符，亦非無疑。再參以上訴人於原審與岑耀國等人共
    同具狀答辯（見原審影印卷一第22頁），及被上訴人自承係
    借款給冒名岑耀國之人，則上訴人是否確屬善意第三人亦非
    無疑。上訴人再抗辯依最高法院68年度第5次民事庭庭總會
    決議要旨，其之抵押權仍存在於系爭不動產云云。惟查上訴
    人是否屬善意第三人，茲已有疑，已如前述，而其與系爭不
    動產登記之真正所有人岑耀國間並無任何債權行為及物權行
    為之原因關係存在，核與該決議係就登記名義人與第三人間
    有原因關係存在者不同，自不得比附援引，是上訴人認其有
    該決議要旨之適用，其抵押權仍應存在於系爭不動產上云云
    ，尚有誤會。
  (五)綜上所述，上訴人主張貸款予冒名岑耀國者之時間顯與證人
    甲○○、鄭月娥之證詞及卷附對帳單及清償證明書所載時間
    不符，且真正之岑耀國於貸款時並未入境國內，當無可能當
    場收受上訴人款項或親自設定抵押權登記予上訴人，是上訴
    人縱有貸款給冒名岑耀國之人，亦因其與真正之岑耀國間就
    系爭不動產之系爭二筆抵押權設定並無意思合致，故上開抵
    押權登記之物權行為，自不能有效成立。
五、又真正之岑耀國於系爭不動產辦理產權登記時均不在國內，
    上開登記事項均係他人冒名辦理，業如前述。而依系爭不動
    產之移轉及設定抵押權登記申請書觀之，冒名岑耀國之人填
    載之連絡電話為 (00)0000-0000、傳真電話為(00)0000-000
    0，登記申請書下方事務所地址或以黑筆塗去（見前審影印
    卷1第76頁），或載為台北縣新店市○○路181號2樓（見前
    審影印卷1第93、107頁），其所書地址適與本院前審卷內所
    附之甲○○代書名片（見前審卷第91頁，甲○○並承認此係
    其之名片，見本院卷第59頁反面）上之電話、地址相符，再
    參以上訴人於原審與岑耀國等人共同具狀答辯，訴外人丁○
    ○於原審92年12月3日庭訊時亦稱前開答辯狀係渠四人一起
    委託律師所撰（見原審卷119頁），且該答辯狀中並有上訴
    人及其親人之存摺影本（見原審影印第28至32頁），而上訴
    人於原審93年4月27日提出之答辯狀猶一再引用其四人共同
    提出之答辯狀所附證物，並自承係借款予冒名岑耀國之人等
    情，則被上訴人主張證人甲○○、上訴人及冒名岑耀國之人
    等，自始即互通聲息，共同詐騙伊等語，即非無稽。則被上
    訴人依侵權行為請求上訴人塗銷系爭不動產上系爭二筆抵押
    權設定登記以回復原狀，即屬有據。
六、綜上所述，被上訴人之主張為可採，上訴人所辯均無可取。
    從而，被上訴人本於侵權行為法則，請求上訴人塗銷系爭不
    動產上之抵押權設定登記，即屬正當，應予准許。原審判命
    上訴人應將系爭不動產上之系爭二筆抵押權設定登記塗銷，
    於法並無不合。上訴意旨指摘原判決不當，求予廢棄改判，
    為無理由，應予駁回。
七、本件被上訴人依侵權行為請求上訴人回復原狀，並追加依代
    位關係請求上訴人塗銷系爭不動產上之系爭二筆抵押權登記
    ，係屬單一聲明之選擇合併，其依侵權行為法則既有理由，
    本院自無庸再就其追加代位關係為審酌。又被上訴人先位聲
    明既屬有理由，本院即毋庸再就其備位聲明為審理。且本件
    事證已臻明確，兩造其餘主張與舉證，經審酌核與判決結果
    不生影響，爰不逐一論述，均併此敘明。
九、據上論結，本件上訴為無理由，依民事訴訟法第449條第1項
    、第78條，判決如主文。
中    華    民    國    97    年    3     月    18    日
                    民事第七庭
                        審判長法  官  鄭三源
                              法  官  王聖惠
                              法  官  周美月
正本係照原本作成。
如不服本判決，應於收受送達後20日內向本院提出上訴書狀，其
未表明上訴理由者，應於提出上訴後20日內向本院補提理由書狀
（均須按他造當事人之人數附繕本）上訴時應提出委任律師或具
有律師資格之人之委任狀；委任有律師資格者，另應附具律師資
格證書及釋明委任人與受任人有民事訴訟法第466條之1第1項但
書或第2項（詳附註）所定關係之釋明文書影本。
中    華    民    國    97    年    3     月    19    日
                              書記官  李華安
附註：
民事訴訟法第466條之1（第1項、第2項）：
對於第二審判決上訴，上訴人應委任律師為訴訟代理人。但上訴
人或其他法定代理人具有律師資格者，不在此限。
上訴人之配偶、三親等內之血親、二親等內之姻親，或上訴人為
法人、中央或地方機關時，其所屬專任人員具有律師資格並經法
院認為適當者，亦得為第三審訴訟代理人。


司法院資訊處製作；財團法人民間司法改革基金會備份。
